臺灣彰化地方法院民事判決　　　　　　　　　　　　　九十二年度保險字第一五號
　　原　　　告　己○○
　　　　　　　　戊○○
　　兼右二人
　　法定代理人　丙○○　　　住.
　　原　　　告　丁○○　　　住.
　　右四人共同
　　訴訟代理人　王素珍律師
　　被　　　告　國寶人壽保險股份有限公司
　　　　　　　　　　　　　　設台北市中山區○○○路五五四號四樓
　　法定代理人　甲○○　　　住.
　　訴訟代理人　乙○○　　　住台北市北投區○○○路○段十八號一樓
右當事人間請求給付保險金事件，本院於民國九十三年二月四日言詞辯論終結，判決
如左：
  　主　　　文
被告應給付原告己○○新台幣伍拾貳萬壹仟伍佰陸拾貳元，給付原告戊○○新台幣貳
萬壹仟伍佰陸拾貳元，給付原告丁○○新台幣貳萬壹仟伍佰陸拾參元，給付原告丙○○新台幣貳萬壹仟伍佰陸拾參元，及均自民國九十二年九月十日起至清償日止按年息
百分之五計算之利息。
原告其餘之訴駁回。
訴訟費用由被告負擔十分之九，餘由原告負擔。
本判決第一項原告勝訴部分，於原告己○○以新台幣壹拾柒萬肆仟元、原告戊○○、
丁○○、丙○○各以新台幣柒仟元分別供擔保後，得假執行。但被告如依序以新台幣
伍拾貳萬壹仟伍佰陸拾貳元、新台幣貳萬壹仟伍佰陸拾貳元、新台幣貳萬壹仟伍佰陸
拾參元、新台幣貳萬壹仟伍佰陸拾參元分別為原告己○○、戊○○、丁○○、丙○○
供擔保後，得免為假執行。
原告其餘假執行之聲請駁回。
    事      實
甲、原告方面：
  一、聲明：除假執行及免為假執行供擔保金額外，餘如主文所示。
  二、陳述：
    (一)原告丙○○、己○○、戊○○、丁○○依序為被繼承人吳金倉之配偶、長子
        、次子及長女。吳金倉於民國  (下同)九十年七月二十六日向被告投保「美
        侖終身保險」，保險金額為新台幣  (下同)五十萬元，同時附加日額型住院
        醫療終身保險附約十單位，原告己○○為吳金倉身故保險金之第一順位受益
        人，而吳金倉於九十年九月十二日因大腦動脈瘤破裂出血，致中樞衰竭死亡
        ，被告竟拒絕理賠身故保險金五十萬元，爰依保險契約請求被告給付原告己○○保險金五十萬元。
    (二)吳金倉於死亡前曾於九十年八月二十八日至同年九月十二日止在彰化基督教
        醫院加護病房住院十五日，並於同年八月三十一日行開顱動脈瘤夾除手術，
        故依系爭保險契約附約條款約定，可請求住院醫療日額保險金一萬五千元、
        加護病房保險金三萬七千五百元、醫療雜費保險金三千七百五十元、外科手
        術保險金五萬元，合計十萬六千二百五十元，被告亦拒不理賠，因該項金額
        於被保險人身故時，如保險金尚未給付，以該被保險人之法定繼承人為保險
        金之受益人，而原告四人均為吳金倉之法定繼承人，爰依該附約之約定請求
        被告給付十萬六千二百五十二元，並由原告四人平均分受，即原告己○○、
        戊○○、丁○○、丙○○分別請求二萬六千五百六十二元、二萬六千五百六
        十二元、二萬六千五百六十三元、二萬六千五百六十三元。
    (三)對被告抗辯之陳述：
    １、原告否認吳金倉曾有高血壓病史，且吳金倉投保時並未違反告知義務，被告
        無權解除系爭保險契約。況吳金倉縱令有高血壓病史，惟其死亡原因亦與高
        血壓疾病無關，此部分請求向財團法人彰化基督教醫院函查可知。
    ２、依財團法人彰化基督教醫院開立吳金倉之死亡證明書記載死亡原因為「大腦
        動脈瘤破裂出血，引起中樞衰竭」，故吳金倉之死亡原因與所患之高血壓無
        關，因高血壓引起之併發症為心臟衰竭、心肌梗塞、腦中風及腎衰竭等，且
        依該醫院九十二年十一月二十日函說明，亦認為吳金倉之死亡原因「與高血
        壓之關係沒有直接證據」，此足以證明吳金倉之死亡原因與其所患高血壓疾
        病無關，依保險法第六十四條第二項但書規定，被告拒絕給付保險金顯無理
        由。
    ３、原告自認曾於九十年十二月十四日收受被告寄發解除保險契約之存證信函，
        但當時吳金倉已死亡，被告寄發解約通知之對象錯誤，應不生解除契約之效
        力。
    險金之事實，已據其提出
  三、證據：提出戶籍謄本一件、美侖終身保險契約及日額型住院醫療終身保險附約
      影本各一件、壽險要保書影本一件、財團法人彰化基督教醫院診斷書及死亡證
      件為證，並聲請函詢財團法人彰化基督教醫院就吳金倉死亡原因與高血壓疾病
      有無因果關係。
乙、被告方面：
  一、聲明：
    (一)原告之訴駁回。
    (二)訴訟費用由原告負擔。
    (三)如受不利判決，願供擔保請准免為假執行。
  二、陳述：
    (一)原告之被繼承人吳金倉於投保前已罹患高血壓並服用藥物，其投保時對於要
        保書之告知事項，故意隱匿而為不實告知，足以變更或減少被告對危險之估
        計，嗣後吳金倉因大腦動脈瘤破裂死亡，此與其本身之高血壓疾病患有相當
        因果關係，被告遂依系爭保險契約條款第七條及保險法第六十四條第二項規
        定，已於九十年十二月十三日寄發存證信函解除系爭保險契約及附約，原告
        於九十年十二月十四日收受，故原告之請求為無理由。
    (二)依財團法人彰化基督教醫院九十二年十一月二十日函說明可知，吳金倉大腦
        動脈瘤破裂出血之原因有二種情形，即外傷性與自發性，因吳金倉身體並無
        外傷，此為原告不爭執，應可排除外傷性所造成，且依該醫院之病歷診斷記
        載為自發性蜘蛛網膜下腔出血，即可認定吳金倉之大腦動脈瘤破裂出血是自
        發性甚明。又該醫院上開函所謂「大腦動脈瘤破裂出血與高血壓之關係沒有
        直接證據云云，應指欠缺直接證據，並非說明二者沒有因果關係，且就該醫
        院急診病歷之生命跡象記載吳金倉血壓值為二四０／一二０觀之，已遠超過
        正常人所能承受之範圍 (一四０／九０)，故吳金倉之出血原因即為高血壓
        未受良好控制，血壓過高致血管爆裂，據此說明，非如該醫院所謂無直接證
        據可言。至原告既否認吳金倉之出血原因與高血壓無關，而另有其他原因引
        起，應就該事項說明之。
    (三)被告於九十年十二月十三日寄發解除保險契約存證信函之收件人雖記載有誤
        ，但該解除契約之存證信函既經由訴外人王阿春轉交原告丙○○，原告丙○○顯然已知悉被告解除系爭保險契約之意思表示，故被告解除險契約存證信
        函之收件人記載錯誤之瑕疵，已因原告丙○○知悉上情而治癒。
    (四)另原告主張醫療理賠附約之外科保險金五萬元部分，依該附約之手術名稱及
        費用表所示「二十一、大腦及神經外科：動脈瘤手術三十倍」，係指被保險
        人經醫師診斷必須接受外科手術治療時，每一投保單位由被告按「住院醫療
        日額保險金」乘附表一所列倍數給付，故系爭附約投保十單位，其申請外科
        手術保險金額應為三萬元，始為正確。
  三、證據：提出財團法人彰化基督教醫院病歷資料影本一件、調查報告表影本二件
      、壽險要保書影本一件、內科學精華節本一件、哈里遜內科學節本一件、簡明
      護理學節本一件、九十年十二月十三日北投郵局第一二五九、一二六０號存證
      信函及掛號函件回執影本各二件、原告丙○○九十一年一月十四日二水郵局第
      二號存證信函影本一件為證，並聲請函詢黃銘國診所、曾劍煌診所關於吳金倉
      之就診病歷資料。
    理      由
一、本件原告起訴主張被繼承人吳金倉於九十年七月二十六日向被告投保「美侖終身
    保險」，保險金額五十萬元，同時附加日額型住院醫療終身保險附約十單位，原
    告己○○為吳金倉身故保險金之第一順位受益人，而吳金倉於九十年九月十二日
    因大腦動脈瘤破裂出血，致中樞衰竭死亡，被告竟拒絕理賠身故保險金五十萬元
    及住院醫療保險金十萬六千二百五十元，爰依保險契約請求被告給付原告己○○
    保險金五十萬元，並給付原告四人住院醫療保險金十萬六千二百五十元等情。被
    告則以吳金倉於投保前已罹患高血壓並服用藥物，其投保時對於要保書之告知事
    項，故意隱匿而為不實告知，足以變更或減少被告對危險之估計，嗣後吳金倉因
    大腦動脈瘤破裂死亡，此與其本身之高血壓疾病患有相當因果關係，被告遂依系
    爭保險契約條款第七條及保險法第六十四條第二項規定解除系爭保險契約及附約
    故原告之請求為無理由。另原告主張醫療理賠附約之外科保險金五萬元部分，其
    金額應為三萬元，原告主張五萬元即有誤算等語置辯。
二、原告主張被繼承人吳金倉於九十年七月二十六日向被告投保「美侖終身保險」，
    保險金額五十萬元，同時附加日額型住院醫療終身保險附約十單位，原告己○○
    為吳金倉身故保險金之第一順位受益人，而吳金倉於九十年九月十二日因大腦動
    脈瘤破裂出血，致中樞衰竭死亡，被告均拒絕理賠上開身故保險金及住院醫療保
    險金之事實，已據其提出戶籍謄本一件、美侖終身保險契約及日額型住院醫療終
    身保險附約影本各一件、壽險要保書影本一件、財團法人彰化基督教醫院診斷書
    及死亡證明書影本各一件在卷為憑，核屬相符，亦為被告不爭執，原告此部分之
    主張自堪信為真實。
三、本件依兩造在言詞辯論期日提出之爭點，經整理有二：(一)吳金倉之死亡原因與
    本身罹患之高血壓疾病是否具有因果關係？(二)被告於九十年十二月十三日寄發
    存證信函解除系爭保險契約及附約是否合法生效？茲分別說明如次：
  (一)按解除權之行使，應向他方當事人以意思表示為之。契約當事人之一方有數人
      者，前項意思表示，應由其全體或向其全體為之。民法第二百五十八條第一、
      二項定有明文。本件系爭保險契約之被保險人兼要保人吳金倉已於九十年九月
      十二日死亡，其主約之第一順位受益人為原告己○○，附約之受益人為全體法
      定繼承人即原告四人乙節，已為被告不爭執，則被告於九十年十二月十三日寄
      發存證信函通知解除系爭保險契約及附約時，因吳金倉既已死亡，其契約解除
      權之行使對象應為原告己○○ (主約)或原告四人 (附約)，始屬合法。詎依被
      告提出上開解除契約存證信函之收件人仍記載為「吳金倉」，被告對於已死亡
      之人為解除契約之意思表示，自不生合法解除契約之效力甚明。至被告與吳金
      倉訂定之「美侖終身保險保單條款」第七條第三項及「日額型住院醫療終身保
      險保單條款第七條第三項固約定「本公司解除本契約時，應通知要保人，如要
      保人死亡或居住所不明，通知不能送達時，本公司得將該項通知送達受益人」
      ，依該條項約定意旨，係指要保人死亡或要保人居住所不明，通知不能送達時
      ，得將該解除契約之通知送達受益人而言，被告既否認於寄發存證信函時已知
      悉吳金倉死亡之事實 (參見九十三年一月七日言詞辯論筆錄)，自無援用上開
      保單條款第七條第三項約定之餘地。被告雖於九十三年二月四日言詞辯論期日
      翻異前詞而援用上開保單條款第七條第三項約定，認為原告丙○○已收受該解
      除契約存證信函，即為合法解除契約之抗辯云云，然依被告提出上開解除契約
      之存證信函內容觀之，被告仍係對要保人之吳金倉為解除契約之意思表示，並
      未隻字提及對原告己○○或原告四人為解除契約之意思，自難認被告已將解除
      契約之通知合法送達受益人，故被告此部分之抗辯委無可採，不足採信。
  (二)本院認定被告解除系爭保險契約及附約之意思表示不生效力，已如前述，則吳
      金倉之死亡原因「大腦動脈瘤破裂出血，致中樞衰竭死亡」縱與其生前罹患之
      高血壓疾病有因果關係，且要保人吳金倉亦未盡告知義務 (此為原告所否認)
      ，被告僅得依保險法第六十四條第二項規定行使解除契約之權利而已，尤其依
      上開保單條款第七條第二項約定「前項契約解除權，自本公司知有解除之原因
      後經過一個月不行使而消滅」，被告既未於知悉解除之原因後一個月內合法行
      使解除權，自不得再行使解除系爭保險契約及附約之權利。從而系爭保險契約
      及附約既仍有效存在，吳金倉生前罹患高血壓疾病與其死亡原因是否具有因果
      關係，即無再予細究之必要，併予敘明。
四、又原告主張依被告與吳金倉訂定「日額型住院醫療終身保險附約」保單條款第二
    十八條之約定，原告四人為吳金倉之法定繼承人，得依該附約請求被告給付住院
    醫療日額保險金、加護病房保險金、醫療雜費保險金及外科手術保險金等情，業
    據其提出財團法人彰化基督教醫院診斷書為證，而依上開診斷書記載吳金倉曾於
    九十年八月二十八日至九十年九月十二日住院治療共十五日，並於九十年八月三
    十一日施行開顱動脈瘤夾除手術，則原告四人基於該附約受益人身分請求被告給
    付住院醫療保險金，即屬有據。惟原告得請求之項目及金額是否應予准許，應分
    述如次：
  (一)住院醫療日額保險金：依該附約第十一條約定，此部分給付額度為每一投保單
      位按實際住院日數乘以一百元，原告之被繼承人吳金倉投保十單位，住院十五
      日，其等得請求之金額為一萬五千元( 10 ×15 ×100 ＝ 15000 )。
  (二)加護病房保險金：依該附約第十二條約定，此部分給付額度為每一投保單位按
      實際住進加護病房日數乘以二百五十元，原告之被繼承人吳金倉投保十單位，
      在加護病房住院十五日，其等得請求之金額為三萬七千五百元  (10×15×250
      ＝37500 )。
  (三)醫療雜費保險金：依該附約第十六條約定，此部分給付額度為每一投保單位按
      實際住院日數乘以二十五元，原告之被繼承人吳金倉投保十單位，住院十五日
      ，其等得請求之金額為三千七百五十元 (10×15×25 ＝3750 )。
  (四)外科手術保險金：依該附約第十五條約定，此部分給付額度為每一投保單位按
      「住院醫療日額保險金」乘附表一  (手術名稱及費用表)所列倍數給付，而依
      該附約附表一之手術名稱及費用表「二十一、大腦及神經外科：動脈瘤手術，
      給付倍數三十倍」，原告之被繼承人吳金倉投保十單位，其等得請求之金額為
      三萬元 (10×30×100＝30000 )。至原告雖主張其等得請求此部分之金額為五
      萬元云云，惟依原告提出之計算式係以五十倍計算，本院參酌吳金倉在財團法
      人彰化基督教醫院施行之手術名稱為「開顱動脈瘤夾除手術」 (參見該醫院診
      斷書之記載) ，即吳金倉當時係接受「動脈瘤」之外科手術，依上開「手術名
      稱及費用表」所示，原告僅得請求依三十倍計算，始屬正確，原告逾此部分之
      請求，不應准許。
  (五)依前述，原告四人依被告與吳金倉訂定「日額型住院醫療終身保險附約」得請
      求被告給付之保險金為八萬六千二百五十元，而原告四人復主張此部分金額由
      其等四人平均分受，原告己○○、戊○○、丁○○、丙○○依序得請求之金額
      為二萬一千五百六十二元、二萬一千五百六十二元、二萬一千五百六十三元、
      二萬一千五百六十三元。
五、綜上所述，被告與原告等之被繼承人吳金倉訂定「美侖終身保險」及「日額型住
    院醫療終身保險附約」既仍有效存在，則原告己○○依「美侖終身保險」身故保
    險金之第一順位受益人身分請求被告給付身故保險金五十萬元，即無不合，應予
    准許；又原告己○○、戊○○、丁○○、丙○○等四人依「日額型住院醫療終身
    保險附約」之受益人身分請求被告給付吳金倉之住院醫療保險金，並由原告四人
    平均分受，依序於二萬一千五百六十二元、二萬一千五百六十二元、二萬一千五
    百六十三元、二萬一千五百六十三元之範圍內，洵屬正當，亦應准許，逾此數額
    之請求，則非有據，不應准許。又原告四人併請求自起訴狀繕本送達之翌日即九
    十二年九月十日起至清償日止之法定遲延利息，尚無不合，併准許之。
六、再兩造分別陳明願供擔保聲請宣告假執行或免為假執行，就原告勝訴部分，核與
    法律規定相符，爰分別酌定相當擔保金額宣告之。至原告其餘之訴既經駁回，其
    假執行之聲請已失所附麗，併予駁回。
七、又本件事證已臻明確，兩造其餘主張陳述及所提之證據，核與本判決所得之心證
    及結果不生影響，毋庸再予逐一論述，附此敘明。
八、結論：本件原告之訴為一部有理由、一部無理由，並依民事訴訟法第七十九條、
    第八十五條第一項、第三百九十條第二項、第三百九十二條第二項，判決如主文
    。
中　　　華　　　民　　　國　　九十三　　年　　　二　　　月　 　十八 　　日
                                    臺灣彰化地方法院民事第一庭
                                        法　　　官　  林    金    灶
右為正本係照原本作成。
如對本判決上訴，應於判決送達後二十日內向本院提出上訴狀。
中　　　華　　　民　　　國　　九十三　　年　　　二　　　月　 　十八 　　日
                                        法院書記官　  莊    何    江
